【裁判字號】    95,台非,63
【裁判日期】    950330
【裁判案由】    違反山坡地保育利用條例
【裁判全文】
最高法院刑事判決                九十五年度台非字第六三號
    上 訴 人  最高法院檢察署檢察總長
    被    告  甲○○
上列上訴人因被告違反山坡地保育利用條例案件，對於台灣高等
法院中華民國九十三年十一月十七日第二審確定判決（九十三年
度重上更(三)字第一七四號，起訴案號：台灣士林地方法院檢察署
八十三年度偵字第一○二四二號），認為違法，提起非常上訴，
本院判決如下：
    主  文
上訴駁回。
    理  由
非常上訴理由稱：【一、按判決所載理由矛盾者當然為違背法令
，刑事訴訟法第三百七十九條第十四款定有明文，貴院四十一年
台非字第四七號判例及四十四年台非字第五四號判例亦認判決理
由矛盾係屬判決違背法令。查：「其（被告）明知闕文玲及林美
霞所提供之『合建土地』，係闕文玲（以闕郭勸之名義）及林美
霞於七十六年七月二十九日向案外人許葉月英購買而得，並不包
括同小段第一六六之十一地號及第一六六之十二地號該二筆山坡
地（為山坡地保育區交通用地，下稱系爭土地）在內，竟基於概
括意圖為自己及合建人不法之利益之犯意，先於七十八年五月九
日領得雜項執照後，即欲將系爭土地之一部分與『合建土地』予
以剷平，於其上擅自設置工作物『駁崁及護坡』，以作為建築基
地，佔用系爭土地中之第一六六之十二地號達一百三十二平方公
尺，並在同一土地上興建設置『通道』佔用前揭土地四十八平方
公尺（詳細位置面積如本判決附圖一即偵查卷第二十五頁之複丈
成果圖），事經地主許金山等人發覺，予以制止，仍置之不理，
續行施工，迨至七十九年間完成整地工作。嗣連續於八十三年八
月間，承前之擅自在他人山坡地設置工作物之概括之犯意，在合
建土地上蓋樣品屋及舖設柏油路面（此部份不構成犯罪），竟於
施工中又擅自設置工作物即增建花圃，竊佔系爭土地中之第一六
六之十一地號土地，面積三十六平方公尺（詳細位置面積如本判
決附圖二即原審法院卷第八十一頁之複丈成果圖），迭經地主許
金山等人催促出面解決，均置之不理」等情。為原判決所認定之
事實，並無片言隻語提即利用不知情之建築師，或工人為工具，
以遂行其竊佔罪行。惟被告於竊佔系爭山坡地之際，既先後「經
地主許金山等人發覺，予以制止，仍置之不理，續行施工」；「
迭經地主許金山等人催促出面解決均置之不理」，足證被告並未
假手他人竊佔系爭土地，奈原判決理由竟又認「被告利用不知情
之建築師或工人遂行其犯行，為間接正犯」云云，顯有事實與理
由矛盾之違法。二、查被告始終辯稱係委請建築師林大目設計、
監造，建築師係依照台北縣政府主管機關指定之建築線而繪圖設
計，並提出七十七年北工指定字第二○二六號函（見更(二)審卷一
第一四六頁），資為被告確無竊佔或違反山坡地保育利用條例故
意之證據，證人柳宏典於原審法院更二審到庭證稱：台北縣政府
工務局並未派員前往系爭土地實施沿建築線放樣指界，對於上開
第二○二六號函所指曾派員指定建築線一節，都城鄉發展局市計
畫課張顯榮方能明白，足證上開七十七年北工指定字第二○二六
號函之內容、及證人張顯榮之證言為攸關被告有無刑責之重要證
據，原審法院就被告傳喚證人張顯榮到庭之聲請竟置之不理，況
台北縣政府七十七年北工指定字第二○二六號函所顯示內容，亦
與原判決所採信台北縣政府九十一年○九一○五九九二二二號函
（見更(二)審卷一第七十四頁）之情節大相逕庭，究竟有無派員指
定建築線？同一縣政府之前後公文何以彼此不一？此既攸關被告
有無刑責，原審法院自應深入調查方為適法，奈竟未予查證，遽
爾判決，顯有應於審判期日調查之證據而未予調查之違法。三、
案經判決確定，且對被告不利，應依刑事訴訟法第四百四十一條
、第四百四十三條提起非常上訴，以資救濟】等語。
本院按科刑之判決書，其宣示之主文，與所載之事實及理由必須
互相適合，如有不相適合，固屬判決理由矛盾；但判決理由矛盾
，必致適用法令違誤，而屬判決違背法令，或其理由矛盾，雖未
致適用法令違誤，然對於判決仍有若干影響，屬於訴訟程序違背
法令者，方得提起非常上訴；若其理由矛盾，非但未致適用法令
違誤，且對於判決不生任何影響，即不屬於刑事訴訟法第四百四
十一條所稱審判違背法令與同法第四百四十七條第一項第一款所
列判決違背法令暨同條項第二款所謂訴訟程序違背法令之範圍，
不得據以提起非常上訴。本件依原確定判決事實欄之記載，係認
定被告甲○○基於概括意圖為自己及合建人不法利益之犯意，先
於民國七十八年五月九日領得雜項執照後，欲將坐落台北縣汐止
鎮○○○段車坪寮小段第一六六之十一及第一六六之十二地號（
為山坡地保育區交通用地，下稱系爭土地）之一部分與「合建土
地（即坐落同小段第一六六之三地號土地）」予以剷平，於其上
擅自設置工作物「駁崁及護坡」，以作為建築基地，佔用系爭土
地其中第一六六之十二地號達一百三十二平方公尺，並在同一土
地上興建設置「通道」，佔用該土地四十八平方公尺。嗣於八十
三年八月間，又承前在他人山坡地設置工作物之概括犯意，擅自
設置工作物即增建花圃，竊佔系爭土地中第一六六之十一地號土
地，面積三十六平方公尺等情。並未認被告有利用不知情之建築
師或工人遂行上開違反山坡地保育利用條例及竊佔犯行。乃嗣於
判決論罪理由內謂被告利用不知情之建築師或工人遂其犯行，為
間接正犯等語。此一論敘失其事實依據，固不無判決理由矛盾情
形，然此既於被告本件犯罪之成立及所應適用之法律，並無影響
，依上開說明，自不得據以提起非常上訴。又依法應於審判期日
調查之證據，未予調查，致適用法令違誤，而顯然於判決有影響
者，該項確定判決，即屬判決違背法令，得對之提起非常上訴，
併有刑事訴訟法第四百四十七條第一項第一款規定之適用，固經
司法院大法官釋字第一八一號解釋在案；但所謂依法應於審判期
日調查之證據，係指事實審訴訟程序中已存在之證據，而在客觀
上為法院認定事實及適用法律之基礎者而言。其非上述情形之證
據，未予調查者，本不屬於該範圍，縱其訴訟程序違背法令，然
如應受刑事訴訟法第三百八十條之限制者，既不得據以提起第三
審上訴，自亦不得為非常上訴之理由，司法院大法官釋字第二三
八號解釋，亦闡釋甚明。經查被告於原審第二次更審時提出之台
北縣政府七十七年十月二十九日北工都指定字第二○二六號函，
指七十七年十月十二日申請指定坐落台北縣汐止鎮○○○段車坪
寮小段第一六六之三地號土地指定建築線乙案，已會同申請人（
建築師）指定，並在現地立有標誌，希所立標誌不得擅自移動等
語。此與台北縣政府於九十一年十二月二日以北府工施字第○九
一○五九九二二二號函，就原審法院函詢坐落台北縣汐止鎮○○
○段車坪寮小段第一六六之三地號土地指定建築線及建築完成時
，係何人到場勘驗，其說明欄二復稱對都市○○○道路系統，該
府工務局（前土木課）當時均係依所附位置圖示核對，未派員至
現場查勘云者，似有不符。證人即台北縣政府工務局職員柳宏典
於原審雖證稱台北縣政府並未派員前往系爭土地實施沿建築線放
樣指界，對於上開二○二六號函所指，要傳訊張顯榮才知道等語
。然被告於八十四年三月二十一日該案偵查中當庭承認：「……
，在七十八年測量鑑界，對方當時有在場，那時有收到律師函，
但那時我是建商不是地主」、「當初蓋房子有測量，測量有竊佔
一六六之十二地號」、「（問：告訴人是何時開始出面阻止？）
是七十八年。（問：從當時至今有無測量過？）有」、「（問：
告訴人何時向你主張佔到他們的地？）七十八年五、六月」、「
七十八年測量鑑界，對方（即告訴人）當時有到場，那時我有收
到律師函」、「（問：你們當初蓋房子時有無測量？）有的」、
「（問：當初測量時有無竊佔到一六六之十二地號土地？）有的
」等語，渠嗣又具狀坦承七十八年四月時，告訴人即出面主張一
六六之十二地號土地為告訴人所有，並立樁圍界屬實，而證人林
美霞於第一審訊問時亦到庭結稱七十八年五月間系爭土地地主有
寄存證信函給被告，予以阻止，伊要被告與對方洽談。此外，並
有告訴人於七十八年五月三十日告知並阻止被告佔用系爭土地之
律師函在卷可按。原確定判決係依憑各該卷證，並以被告於七十
八年五月九日取得執照，開始建築，其標示建築地點為「一六六
之三號」土地，並不及於一六六之十二地號土地，乃認渠於本件
合建土地建築之初，自始應已明知所設置工作物係在系爭他人之
山坡地上，自有犯罪之故意。本件合建土地於建築之初，實際既
經測量鑑界，當時被告亦在場，渠復坦承七十八年四月間告訴人
曾出面主張系爭土地係其所有，且立有界樁及以律師函予以阻止
，則台北縣政府工務局是否曾派員至現場勘查，作建築線放樣指
界，要於原判決確認被告明知而越界佔用系爭土地設置工作物之
事實，並無影響，即無調查必要性。是原審未再傳訊張顯榮及未
就台北縣政府上開二內容似不儘相符之函件，為無益之調查，揆
諸上開說明，亦無應於審判期日調查之證據未予調查之違法可言
。綜合上陳，非常上訴意旨以上情指摘原確定判決有判決理由矛
盾及應於審判期日調查之證據未予調查之違法，即非有理由，應
予駁回。
據上論結，應依刑事訴訟法第四百四十六條，判決如主文。
中    華    民    國  九十五  年    三    月   三十   日
                      最高法院刑事第八庭
                          審判長法官  張  淳  淙
                                法官  張  春  福
                                法官  呂  丹  玉
                                法官  洪  昌  宏
                                法官  蔡  彩  貞
      本件正本證明與原本無異
                                      書  記  官
中    華    民    國  九十五  年    四    月    六    日
                                                      Ｑ


司法院資訊處製作；財團法人民間司法改革基金會備份。
